臺灣高雄地方法院民事判決　　　　　　 94年度簡上字第234號
上　訴　人　乙○○
訴訟代理人　盧俊誠律師
複代理人　　陳妙泉律師
　　　　　　方春意律師
被上訴人　　新安東京海上產物保險股份有限公司
法定代理人　己○○
訴訟代理人　許志勇律師
上列當事人間請求履行契約事件，上訴人對於民國94年10月28日
本院高雄簡易庭94年度雄簡字第1681號第一審判決提起上訴，本
院於民國96年7月11日言詞辯論終結，判決如下：
    主     文
上訴駁回。
第二審訴訟費用由上訴人負擔。
    理     由
壹、程序部分
一、按簡易程序之上訴程序，準用第434 條第1 項、第434 條之
    1 及第3 編第1 章、第4 編之規定；訴之變更或追加，非經
    他造同意，不得為之。但第255 條第1 項第2 款至第6 款情
    形，不在此限；訴狀送達後，擴張或減縮應受判決事項之聲
    明者，得與將原訴變更，民事訴訟法第436 條之1 、第446
    條、第255 條第1 項第3 款分別定有明文。
二、查本件上訴人提起上訴原係聲明：（一）原判決廢棄。（二
    ）被上訴人應給付上訴人209,623 元，及自起訴狀繕本送達
    之翌日起至清償日止，按年息10％計算之利息。嗣於本院審
    理時變更聲明為：（一）原判決駁回上訴人後開請求部分廢
    棄。（二）上開廢棄部分，被上訴人應給付上訴人199,123
    元，及自起訴狀繕本送達之翌日起至清償日止，按年息5 ％
    計算之利息。核屬減縮應受判決事項之聲明，揆諸前揭規定
    ，應可准許。
貳、實體部分：
一、上訴人起訴主張：訴外人聯全食品股份有限公司（下稱聯全
    公司）自民國87年起，即與被上訴人新安東京海上產物保險
    股份有限公司（原名統一安聯產物保險股份有限公司）簽立
    員工誠實保證保險契約（下稱系爭保險契約），保險期間並
    續約至91年間原告結束營業為止。於89年9 月間，聯全公司
    發現員工丁○○自89年1 月間至同年7 月間，連續先後侵占
    聯全公司之貨款共計達新臺幣（下同）226,248 元，依系爭
    保險契約之約定，被上訴人本應理賠遭侵占金額之90％即20
    9,623 元予聯全公司，聯全公司旋即通知被上訴人之承辦人
    戊○○，並同時辦理出險理賠。惟因被上訴人員工表示須待
    丁○○之侵占行為遭檢察官起訴或法院判決確定後，始得理
    賠保險金。上訴人乃於90年9 月19日向被上訴人之高雄分公
    司提出出險理賠，而被上訴人於經聯全公司請求後，已傳真
    「新種險出險通知書」（下稱出險通知書）予聯全公司填寫
    ，再由聯全公司回傳予被上訴人，是被上訴人既已為傳真之
    觀念通知，且長期不否認聯全公司之系爭保險契約請求權，
    自應具有承認之效力，並發生時效中斷之效力。而聯全公司
    已於90年12月28日經股東會臨時會議決議於同年月31日辦理
    解散，並選任上訴人為清算人進行清算程序，且於同年月31
    日由全體股東出具同意書，將聯全公司對丁○○侵占聯全公
    司貨款之民事債權請求權及對被上訴人之系爭保險契約請求
    權均讓與上訴人。是上訴人本可基於債權受讓人之身份，本
    於系爭保險契約之法律關係，請求被上訴人給付應理賠之20
    9,623 元，及自起訴狀繕本送達之翌日起至清償日止，按年
    息5 ％計算之利息。原審調查審認後，以上訴人並非系爭保
    險契約請求權讓與人為由，判決上訴人原審之訴駁回。
二、上訴人提起本件上訴，除援用原審之主張及陳述外，並於本
    院補稱：（一）聯全公司已經全體股東同意，將系爭保險契
    約請求權讓與上訴人，僅因不諳法律用語而未於90年12月31
    日由聯全公司及全體股東之同意書（下稱系爭同意書）上載
    明「保險金請求權」之文字，惟此業經證人甲○○於本院到
    庭證述系爭同意書之真意，原審卻認上訴人未取得系爭保險
    金請求權，顯有違誤。（二）本件是因上訴人之員工戊○○
    表示，須待丁○○之侵占行為遭檢察官起訴或法院判決確定
    後，始得理賠保險金，是丁○○上開侵占行為係於91年9 月
    30日始經本院以91年度簡字第578 號刑事判決判處業務侵占
    罪確定，故系爭保險契約請求權應自斯時起始呈現得行使之
    狀態，故系爭保險契約請求權應至93年9 月30日均不行使始
    完成時效。（三）本件被上訴人已提供聯全公司出險通知書
    ，而由聯全公司於90年9 月19日申報出險，且被上訴人遲遲
    未否認聯全公司之系爭保險契約請求權，應認被上訴人已有
    民法第129 條第1 項第2 款之承認行為。是被上訴人既有此
    一承認行為，則系爭保險契約請求權即應中斷，而應至93年
    6 月28日被上訴人對上訴人聲請之支付命令聲明異議時，始
    重新起算時效。從而，本件系爭保險契約請求權並未罹於時
    效而消滅，被上訴人自應依保險契約之約定給付保險金。上
    訴人爰依系爭保險契約之法律關係，請求被上訴人給付保險
    金，並聲明：（一）原判決駁回上訴人後開請求部分廢棄。
    （二）上開廢棄部分，被上訴人應給付上訴人199,123 元，
    及自起訴狀繕本送達之翌日起至清償日止，按年息5 ％計算
    之利息。
三、被上訴人抗辯：伊固不否認與聯全公司間訂有系爭保險契約
    存在，且聯全公司之員工丁○○，確有因侵占聯全公司貨款
    之行為遭本院以91年度簡字第578 號刑事判決判處業務侵占
    罪確定。惟上訴人出具之系爭同意書，係聯全公司同意將本
    於對丁○○之民事求償債權讓與上訴人，並非將系爭保險契
    約請求權讓與上訴人，上訴人並無因債權讓與而取得聯全公
    司本於系爭保險契約對被上訴人之系爭保險契約請求權。再
    者，聯全公司於89年9 月間即已發現丁○○之侵占行為，惟
    聯全公司不僅於91年10月1 日始向被上訴人請求，且於94年
    1 月20日始提起本件訴訟，顯已逾保險法第65條第1 項規定
    之2 年之請求權時效。又於聯全公司於92年9 月19日向被上
    訴人請求理賠時，經被上訴人與離職員工戊○○聯繫後，確
    認戊○○早已於89年5 月間離職，且均未曾受理聯全公司申
    報出險之情事，因認時效業已消滅，故不願理賠，自無承認
    聯全公司系爭保險契約請求權之意，當無時效中斷之情事，
    是上訴人本於聯全公司之系爭保險契約請求權請求，被上訴
    人自得拒絕給付。又丁○○於89年1 月22日侵占之5,000 元
    ，並非在保險期間內發生，自不在保險理賠之範圍內，縱認
    被上訴人應理賠保險金，亦應扣除此部分。並聲明：上訴駁
    回。
四、不爭執事項：
（一）聯全公司向被上訴人投保員工誠實保證保險，有效期間1
      年，保險契約之有效日期自89年3 月10日起至90年3 月10
      日止，約定統一安聯保險公司對聯全公司所有依法應負責
      任或以任何名義保管之財產，為任一被保證員工在其被保
      證期間內，因單獨或共謀之不誠實行為所致之直接損失負
      賠償責任，保險金總額為6,700,000 元。丁○○為被保證
      之員工之一，自負額為每一事故損失之10% ，故丁○○侵
      占聯全公司貨款之行為即屬承保之保險事故。
（二）丁○○自89年1 月起至同年6 、7 月止侵占聯全公司貨款
      （保險期間內侵占之貨款數額，兩造有爭執），聯全公司
      於89年9 月2 日發現丁○○侵占貨款。聯全公司於90年12
      月28日經股東臨時會決議解散，選任上訴人為清算人，嗣
      於90年12月31日將該公司對丁○○之債權轉讓予上訴人，
      並對丁○○提出告訴，經本院91年度簡字第578 號業務侵
      占案件於91年9 月30日判處丁○○有期徒刑8 月，緩刑3
      年確定。聯全公司於92年2 月間清算完結，統一安聯保險
      公司與被上訴人合併，統一安聯保險公司為消滅公司，被
      上訴人為存續公司，於93年12月28日變更登記。
（三）上訴人於93年6 月9 日聲請對統一安聯保險公司發支付命
      令，經統一安聯保險公司聲明異議，視為起訴，於本院93
      年度雄簡字第3643號上訴人與統一安聯保險公司給付保險
      金事件，於93年8 月17日追加聯全公司為原告，嗣於93年
      8 月31日撤回聯全公司對統一安聯保險公司之訴訟；聯全
      公司又於93年12月23日以被上訴人為原告，向被上訴人提
      起給付保險金訴訟（94年度雄簡字第245 號），嗣於94年
      1 月20日撤回，並於同日提起本件訴訟，請求被上訴人給
      付保險金。
五、兩造爭點：
（一）上訴人有無受讓聯全公司依系爭保險契約得請求被上訴人
      給付保險金之權利？
（二）被上訴人所為之時效抗辯，有無理由？
（三）聯全公司得請求之保險金額為何？
（四）上訴人以聯全公司保險金請求權受讓人之地位，請求被上
      訴人給付保險金及利息，有無理由？
六、本院對於爭點一：「上訴人有無受讓聯全公司依系爭保險契
    約得請求被上訴人給付保險金之權利？」之判斷：
（一）按民法上之債權讓與，並無規定需以何種方式為之，僅需
      讓與人與受讓人間達成讓與合意，且經通知債務人，即應
      對債務人生債權讓與之效力，並不以書面為讓與合意之必
      要。
（二）查上訴人主張伊確實自聯全公司受讓系爭保險契約對被上
      訴人之請求權等事實，除於原審提出之系爭同意書外，並
      經證人甲○○到庭證稱：聯全公司於清算時，業經全體股
      東同意將系爭保險契約請求權讓與上訴人，只是因為對法
      律用語不懂，所以沒有很明確的記載在系爭同意書上等語
      明確（本院卷第63頁），堪認聯全公司確有將系爭保險契
      約請求權讓與上訴人之意。又上訴人於起訴狀已明確告知
      係本於聯全公司之請求權而為請求，自已通知被上訴人有
      關聯全公司債權讓與之事實，揆諸前揭說明，本件上訴人
      當屬聯全公司對被上訴人系爭保險契約請求權之受讓人，
      應對被上訴人生債權讓與效力。是上訴人自應可基於聯全
      公司系爭保險契約請求權受讓人之地位，行使聯全公司依
      系爭保險契約得請求給付保險金之權利。
七、本院對於爭點二：「被上訴人所為之時效抗辯，有無理由？
    」之判斷：
（一）被上訴人並無承認行為而使時效中斷計算：
  １. 按民法第129 條第1 項第2 款所稱之承認，乃債務人向請
      求權人表示認識其請求權存在之觀念通知，此固僅因債務
      人一方之行為即成立，惟仍必須義務人向權利人表示同意
      其權利存在，始得謂為「承認」，最高法院61年台上字第
      61 5號判例及77年度台上字第1560號意旨判決可資參照。
  ２. 查上訴人固主張曾於89年9 月間，向被上訴人之員工戊○
      ○申報出險，並經戊○○告知需取得刑事判決始得請求保
      險金。惟證人戊○○到庭則證稱：伊於89年9 月2 日前即
      已離開被上訴人公司，聯全公司在伊離職之前，並沒有申
      報出險之情形等語在卷（本院卷第169 頁）。且證人戊○
      ○係於89年5 月1 日起，即自被上訴人公司退出全民健康
      保險投保單位，及自同年月2 日起，自被上訴人公司退出
      勞工保險投保單位等事實，亦有勞保局電子閘門查詢作業
      1 紙（本院卷第189 頁）及中央健康保險局96年6 月25日
      健保承字第09600214785 號函暨內附投保對象投保資料列
      印1 份（本院卷第192-193 頁）在卷可佐，足見證人戊○
      ○於89年9 月2 日前，即已自被上訴人公司離職。是上訴
      人主張於89年9 月2 日發現丁○○之侵占行為後，即有向
      被上訴人之職員戊○○申報出險，並獲得被上訴人之受理
      而有承認之意等事實，要與上開證據資料不符，自難採信
      。
  ３. 上訴人雖又主張被上訴人之員工已於90年9 月19日提供出
      險通知書由上訴人填寫，因認被上訴人應有承認之意。惟
      查，本件上訴人所提出之出險通知書，其上之列印日期係
      為91年9 月19日，有該出險通知書1 紙在卷可稽，此之記
      載即與上訴人前開主張有所歧異，已難逕認上訴人之主張
      為真實。再者，出險通知書為被上訴人用以提供保戶申報
      出險之通用文件，係供保戶填載出險日期、出險地點及出
      險經過，如無其他可資認定有默示或明示承認保戶保險金
      請求權之情事，尚難逕以被上訴人提供出險通知書一事，
      即認被上訴人有承認保險契約給付義務之意，上訴人此一
      主張亦難採信。
  ４. 且被上訴人是在91年9 月19日始接獲聯全公司邱小姐來電
      通知聯全公司有出險情形，當時雖有提供出險通知書給聯
      全公司填寫，也有派人前往瞭解。惟經以電話與證人戊○
      ○聯繫後，因獲知聯全公司並無於戊○○任職期間內申報
      出險，且已罹於時效，所以公司就無法同意本件保險金之
      理賠等事實，業經證人即被上訴人之員工丙○○到庭證述
      明確（詳見本院卷第177 頁），足見被上訴人於將出險通
      知書交予上訴人後，因發覺聯全公司與戊○○二人之說詞
      不同，因而無法同意理賠，堪認被上訴人並無承認上訴人
      系爭保險契約請求權之意。
  ５. 綜上，上訴人主張時效有中斷之事實並無證據可資證明，
      是其有關系爭保險契約請求權因被上訴人承認而中斷時效
      之主張，即不足採。
（二）系爭保險金請求權已罹於時效而消滅：
  １. 按依保險契約所生之權利，自得為請求之日起經過二年不
      行使而消滅，保險法第65條前段規定甚明。而所謂請求權
      得行使時，乃指權利人得行使請求權之狀態而言，最高法
      院86年度台上字第2297號、91年度台上字第1258號判決可
      資參照。
  ２. 查依本件員工誠實保證保險契約第1 條所約定之承保範圍
      ，係被上訴人對聯全公司因其被保證員工之不誠實行為所
      致之損失負賠償之責。而依該保險契約第4 條第1 款約定
      ，被保險人於發現被保證員工有不誠實行為而導致承保範
      圍損失時，應即以書面通知保險人要求理賠之意旨觀之，
      所謂得為請求之日，即應指聯全公司發現被保證員工有不
      誠實行為致其受有損害之時而言，並非需嗣檢察官起訴或
      法院判決確定始得請求。次查，本件被保險人聯全公司係
      於89年9 月2 日即已發現其員工丁○○之侵占貨款行為，
      則系爭保險契約請求權之時效，若無時效中斷或不完成之
      情事者，當應自89年9 月3 日起算至91年9 月3 日即告完
      成。而系爭保險契約請求權於89年9 月3 日起迄91年9 月
      3 日之間，並無上訴人所主張之被上訴人承認而有時效中
      斷之情事，則如上述，是系爭保險契約之請求權，自應於
      91年9 月3 日即因時效完成而消滅。
（三）被上訴人之時效抗辯為有理由：
  １. 按債務人於受通知時，所得對抗讓與人之事由，皆得以之
      對抗受讓人，民法第299 條第1 項定有明文。是債務人於
      讓與人之時效完成後始受債權讓與通知者，自得以時效完
      成為由，對抗受讓人。
  ２. 查本件債權讓與人聯全公司之系爭保險金請求權，係於91
      年9 月3 日即告完成，業如上述。本件上訴人所行使之聯
      全公司系爭保險金請求權，係屬已罹於時效而消滅之請求
      權，是被上訴人以時效消滅為抗辯而拒絕給付，為有理由
      。
八、綜上所述，上訴人主張本件時效因被上訴人之承認而告中斷
    等事實，為不足採，被上訴人援引時效抗辯拒絕給付，則屬
    有據。從而，上訴人本於系爭保險契約法律關係，訴請被上
    訴人給付保險金199,123 元，及自起訴狀繕本送達之翌日起
    至清償日止，按年息5 ％計算之利息，為無理由，不應准許
    。上訴人之請求既經駁回，則其假執行之聲請亦失所附麗，
    應併予駁回。原審為上訴人敗訴之判決及駁回其假執行之聲
    請，其理由雖有不當，惟結論則無不同，上訴意旨指摘原判
    決不當，求予廢棄改判，為無理由，應予駁回。
九、本件系爭保險契約請求權已罹於時效而消滅，兩造其餘攻擊
    、防禦方法及舉證暨其他爭點，均於本件判決無影響，本院
    爰不逐一審究。
十、據上論結，本件上訴為無理由，依民事訴訟法第436 條之1
    第3項 、第449 條第2 項、第78條，判決如主文。
中　　華　　民　　國　　96　　年　　7 　　月　　25　　日
                  民事第七庭  審判長法　官　林玉心
                                    法  官　柯盛益
                                    法  官　林勇如
正本係照原本作成。
本判決不得上訴。
中　　華　　民　　國　　96　　年　　7 　　月　　25　　日
                                    書記官　吳韻芳
